【裁判字號】    99,聲,951
【裁判日期】    991202
【裁判案由】    聲明異議
【裁判全文】
臺灣高等法院臺南分院刑事裁定           99年度聲字第951號
聲  明  人  林銘川
上列聲明人即受刑人因犯恐嚇取財案件，以檢察官執行之指揮為
不當（臺灣雲林地方法院檢察署98年度執緝木字第485號），向
本院聲明異議，本院裁定如下：
    主  文
異議駁回。
    理  由
一、聲明異議意旨略以：
  (一)受刑人林銘川於89年間因犯恐嚇取財罪，經本院以90年度上
    訴字第888號判處有期徒刑4年6月，併於刑之執行完畢或赦
    免後，令入勞動場所強制工作3年確定。按刑法第98條第2項
    規定依第88條第1項、第89條第1項、第90條第1項、第91條
    第2項規定宣告之保安處分，於處分執行完畢或一部執行而
    免除後，認為無執行刑之必要者，法院得免其刑之全部或一
    部執行。依第90條第1項所宣告之強制工作，其處分之執行
    均先於刑之執行，故處分執行完畢或一部執行而免除後，認
    為無執行刑之必要者，法院得免除刑全部或一部之執行。故
    保安處分於刑之執行先後並無所差異，亦即得以相互折抵之
    。受刑人自94年1月起至97年3月24日執行本件有期徒刑部分
    之執行，業已逾3年，依上開規定，得以折抵保安處分強制
    工作之期限。
  (二)復按，刑法第99條規定，保安處分自應執行之日起逾3年未
    開始或繼續執行者，非經法院認為原宣告保安處分之原因仍
    繼續存在時，不得許可執行；逾七年未開始或繼續執行者，
    不得執行。本案業於90年8月8日確定，至98年12月15日移送
    執行保安處分已逾8年4月，依上開規定，應不得執行。
二、查受刑人林銘川前於89年間因恐嚇取財案件，經本院90年度
    上訴字第888號判決，判處有期徒刑4年6月，併依修正前刑
    法第90條第1項規定，諭知於刑之執行完畢或赦免後，令入
    勞動場所強制工作3年，於90年8月8日確定等情，有該案判
    決書及臺灣高等法院被告前案紀錄表在卷可稽。受刑人上開
    關於有期徒刑部分之執行，自94年2月19日起算，迄97年3月
    24日假釋出監，刑期至98年8月18日執行完畢。保安處分部
    分則於98年12月24日經臺灣雲林地方法院檢察署檢察官以98
    年度執緝字第485號指揮執行，刑期應至101年12月14日始期
    滿等情，有臺灣高等法院被告前案紀錄表及執行指揮書在卷
    可稽。
三、按修正前刑法第90條規定，有犯罪之習慣或以犯罪為常業或
    因遊蕩或懶惰成習而犯罪者，得於刑之執行完畢或赦免後，
    令入勞動場所，強制工作。前項處分期間為三年以下。依該
    規定宣告之保安處分，於刑之執行完畢或赦免後，認為無執
    行之必要者，法院得免其處分之執行，修正前刑法第98條亦
    有明文。惟新刑法第90條第1項業將刑後強制工作修正為刑
    前強制工作之同時，第98條第2項配合修正為「刑前強制工
    作處分執行完畢或一部執行而免除後，得免其刑之執行」，
    而95年6月14日總統公布之刑事訴訟法第481條亦配合修正為
    上開免其刑之執行，由檢察官聲請該案犯罪事實最後裁判之
    法院裁定之。則本案受刑人係依修正前刑法第90條第1項判
    決刑後強制工作確定，並依修正前刑法規定先執行有期徒刑
    ，其本得依修正前刑法第98條及修正前刑事訴訟法第481條
    之規定，於刑之執行完畢或赦免後，認為無執行之必要者，
    由檢察官聲請法院裁定免其處分之執行。惟刑事訴訟法第48
    1條修正施行後，該條規定所指之刑法第90條第1項、第2項
    已無刑後強制工作規定，即無從據以聲請免除刑後強制工作
    ，顯然影響受刑人既存之有利法律地位。按立法者本應設而
    未設「限制新法於生效後適用範圍之特別規定」，即過渡條
    款，以適度排除新法於生效後之適用，或採取其他合法之補
    救措施，顯然構成法律之漏洞。揆諸司法院釋字第620號解
    釋理由書所載意旨，基於保障人民基本權，並符合憲法上信
    賴保護原則、比例原則及平等原則之要求，於法律容許漏洞
    補充之範圍內，為保護受刑人對舊法之信賴，使其在原徒刑
    執行期間之正當表現獲得應有之法律評價，應認檢察官仍得
    依新刑事訴訟法第481條之規定，向該案犯罪事實最後裁判
    之法院提出免除刑後強制工作之聲請，惟受刑人並無聲請權
    。意即受刑人之保安處分，是否仍有執行必要，應經檢察官
    調查後向法院聲請。法院是否免其處分之執行，仍有實體審
    查權，並非一經檢察官聲請，法院即受拘束，且保安處分與
    有期徒刑二者非屬同種之刑，亦不得互相折抵。受刑人聲明
    異議意旨認依修正後刑法第第98條第2項規定，保安處分，
    於處分執行完畢或一部執行而免除後，認為無執行刑之必要
    者，法院得免其刑之全部或一部執行。故保安處分於刑之執
    行先後並無所差異，亦即得以相互折抵之云云，顯係誤解法
    律規定，並無足採。
四、次按，依修正前刑法第90條規定宣告之保安處分，自應執行
    之日起經過三年未執行者，非得法院許可不得執行之，修正
    前刑法第99條亦有明文。本條所謂「經過三年未執行」之規
    定，凡諭知刑後強制工作者，乃指刑之執行完畢或赦免之日
    為應執行之日，自應執行之日起算，經過三年未執行者，非
    得法院許可不得執行之（最高法院78年度台抗字第280號判
    決意旨參照）。本件受刑人因犯恐嚇取財罪，所受關於有期
    徒刑4年6月部分刑之執行，業於98年8月18日執行完畢，檢
    察官於98年12月24日指揮執行受刑人關於強制工作保安處分
    之執行，並未逾3年之法定期限，亦無上開非經法院許可不
    得執行規定之適用。受刑人聲明異議意旨認本件執行已逾3
    年之期限云云，亦非足採。
五、綜上所述，受刑人聲明異議意旨認其前已受有期徒刑部分刑
    之執行得折抵強制工作保安處分之期間，且本件強制工作保
    安處分之指揮執行已逾3年，非經法院許可不得執行云云，
    指摘檢察官執行指揮不當，均無理由，應予駁回。至於聲明
    人依修正前刑法第98條及修正前刑事訴訟法第481條之規定
    ，得由檢察官聲請法院裁定免其處分之執行部分，聲明人宜
    依上開釋字第620號「信賴保護原則」之解釋相關意旨，請
    求檢察官向法院聲請，併此敘明。
六、依刑事訴訟法第484條裁定如主文。
中    華    民    國    99    年    12    月    2     日
                  刑事第六庭    審判長法  官  董武全
                                      法  官  賴純慧
                                      法  官  林英志
以上正本證明與原本無異。
不得抗告。
                                      書記官  魏安里
中    華    民    國    99    年    12    月    2     日

司法院資訊處製作；財團法人民間司法改革基金會備份。
